【裁判字號】    88,訴,168
【裁判日期】    890919
【裁判案由】    偽造有價證券
【裁判全文】
臺灣彰化地方法院刑事判決                          八十八年度訴字第一六八號
    公  訴  人  臺灣彰化地方法院檢察署檢察官
    被      告  丙○○
    輔佐人      甲○○
    選任辯護人  洪宗仁律師
右列被告因偽造有價證案件，經檢察官提起公訴 (八十六年度偵字第一０四九九號）
，本院判決如左：
    主    文
丙○○無罪。
    理    由
一、公訴意旨以：被告丙○○因與其弟乙○○間存有債務未釐清，意圖供己行使之用
    ，於民國七十六年十二月十六日，擅自偽簽（按起訴書雖稱如附表所示，實際上
    並無附表）票號０五九七七七、面額新台幣（下同）一百萬元、到期日七十六年
    十二月二十日之本票，及票號０五九七七八、面額八十萬元、到期日七十六年十
    二月二十日之本票，共計二紙，足以生損害於告訴人乙○○，嗣於八十五年十二
    月二十六日交付其不知情之子甲○○（經檢察官不起訴處分），向台灣彰化地方
    法院聲請支付命令，始為乙○○查覺，因認被告涉犯刑法第二百零一條第一項偽
    造有價證券罪嫌。
二、按犯罪事實應依證據認定之，無證據不得推定其犯罪事實，又不能證明被告犯罪
    者，應諭知無罪之判決，此於刑事訴訟法第一百五十四條及同法第三百零一條第
    一項分別定有明文。公訴人認被告涉犯上開罪嫌，係以告訴人之指訴及上開二紙
    送由本院裁定之本票，及上開二紙本票上之字跡，與被告書寫字跡相符，有刑事
    警察局八十七年十月三十日刑鑑字第八二０四０號鑑驗通知書可稽，且本件被告
    並無告訴人合法授權，資為依據。惟訊據被告堅決否認偽造情事，辯稱：上開二
    紙本票係告訴人自行製作簽發，印文亦由告訴人自行以印鑑章蓋章。按被告任職
    國小老師三十餘年後退休，若偽造該本票，再向法院行使，豈非自投羅網？況民
    國七十年間，被告資助告訴人，不惜變賣家產，豈有再偽造本票之理？另告訴人
    積欠被告債務約六百萬元，十多年來，被告從未予催討，豈會偽造區區二紙本票
    ？且縱偽造後，被告何不行使或轉讓，又為何不於本票有效三年期限提出裁定？
    拖延至八十五年間始提支付命令？均與常情不符等語。
三、經查，本件檢察官乃先送由法務部調查局鑑定筆跡，甲類（即上開系爭本票筆跡
    ）與與乙類（本票，票號二三五六一三、二三五六一四號二紙）、丙類（偵卷第
    五七、五八、六五、六六頁乙○○筆跡）不同，乙類與丙類筆跡相同，經被告及
    其子甲○○請求再送鑑定，並提供二紙信封及借據、本票各一紙，經刑事警察局
    鑑定結果，認上開系爭二紙本票上之字跡，與被告書寫字跡相符。然該局筆跡鑑
    定，依鑑定說明書所載，係採「彰」、「縣」「埤」、「鄉○○○段」、「路」
    字為比對資料，此係本票上發票人住所，及被告提供之信封住所。然本件票據上
    重點，乃在於發票人「乙○○」及其上「乙○○」印文，至於其餘本票上之記載
    ，非發票人上必須親自簽寫，亦非關鍵點，而對發票人處「乙○○」三字，該局
    既未為鑑定，則是否確屬被告偽簽，即存有疑議。
四、次查，本案系爭本票發票人處，除有「乙○○」三字簽名外，復有印文，而該印
    文據告訴人稱係屬其印鑑章無誤。雖告訴人又稱因於民國五十一年間，將該印鑑
    章委寄於被告處，為辦理先父遺產之用，迄八十一年間始取回云云。惟查，系爭
    本票上發票人之印文，既屬印鑑章，衡情告訴人應不會放置於被告處近三十年不
    予取回。況該印鑑印文，實際上，係告訴人於六十年九月二日由告訴人向彰化縣
    埤頭鄉戶政事務所登記啟用，有印鑑登記申請書一紙可稽，應與被告、告訴人先
    父遺產毫無關係。再告訴人曾以該印鑑章蓋於七十四年十月十一日與案外人源億
    精密公司（代表人黃春香）之和解書上，復有該和解書可憑，堪信當時告訴人可
    隨時取得該印鑑章。另告訴人於七十四年八月廿九、三十一日、九月十二日委由
    其子王伯文申請印鑑證明，七十四年十月二十二日委由其女王麗娟申請印鑑證明
    ，告訴人於八十五年四月二十九日、十一月十九日自行請領印鑑證明，此有埤頭
    鄉戶政事務所函覆之告訴人委任書、印鑑證明申請書等為證。另本院八十六年度
    家訴字第二０號提起塗銷抵押權登記事件一案中，據民事判決指稱：「原告（即
    乙○○）分別於七十四年九月十二日、十月一日、十月十一日、七十六年十二月
    十六日蓋用該印鑑章簽發本票，及原告提出之七十四年十月十一日蓋有五處印鑑
    章之和解書可佐證，顯然該印鑑章置於原告隨時可取用之處，否則，原告當無在
    不需使用印鑑章之本票及和解書上，竟捨通常印章，而蓋用該印鑑章」。此民事
    案件經告訴人提起上訴，嗣台灣高等法院台中分院八十七年度上字第二四三號判
    決上訴駁回，於判決理由中同予明該印鑑章置於告訴人隨時可取用之處，此有
    該二份民事判決影本可按，該案經最高法院判決上訴駁回，復有通知單一紙可按
    。綜上所述，系爭本票上之印文，既屬告訴人之印鑑章，而該印鑑章既置於告訴
    人隨時可取用之處，並無證據足認係被告盜用，則該系爭本票應屬真正無誤。此
    外，復查無其他積極證據足資證明被告有何上開犯行，揆諸首開說明，被告犯罪
    不能證明，自應為無罪之諭知。
據上論斷，應依刑事訴訟法第三百零一條第一項，判決如主文。
本案經檢察官陳燕瑩到庭執行職務。
中    華    民    國    八十九        年      九      月      十九      日
                                    臺灣彰化地方法院刑事第二庭
                                        法      官  王  鏡  明
右正本證明與原本無異。
如不服本判決，應於判決送達後十日內向本院提出上訴狀（須附繕本  ）。
告訴人或被害人對於判決如有不服具備理由請求檢察官上訴者，其上訴期間之計算係
以檢察官收受判決正本之日期為準。
                                        法院書記官  于  淑  真
中    華    民    國    八十九        年      九      月     二十五    日


司法院資訊處製作；財團法人民間司法改革基金會備份。
